臺灣高等法院民事判決　　　　　　　　95年度重家上字第19號
變更　之訴
原　　　告　乙○○
　　　　　　丁○○
　　　　　　丙○○
　　　　　　戊○○
上四人共同
訴訟代理人　沙洪律師
變更　之訴
被　　　告　甲○○
訴訟代理人　陳振東律師
　　　　　　陳淑茹律師
上列當事人間請求侵權行為損害賠償事件，變更之訴原告對於中
華民國95年10月4日臺灣臺北地方法院95年度家訴字第114號判決
提起上訴，嗣於本院為訴之變更，本院於96年5月1日言詞辯論終
結，判決如下：
    主  文
變更之訴駁回。
變更之訴訴訟費用由變更之訴原告負擔。
    事實及理由
壹、程序事項：
一、按在第二審為訴之變更或追加，因涉及審級利益問題，非經
    他造同意，不得為之，固為民事訴訟法第446條第1項前段所
    明定。但第255條第1項第2款至第6款情形，不在此限，同條
    項但書亦有明文。是以變更、追加之訴，若與原訴請求之基
    礎事實同一時，並無須得他造之同意。所謂請求之基礎事實
    同一，係指變更或追加之訴與原訴之原因事實，有其社會事
    實上之共通性及關聯性，而就原請求所主張之事實及證據資
    料，於變更或追加之訴得加以利用，且無害於他造當事人程
    序權之保障，俾符訴訟經濟者稱之（最高法院91年台抗字第
    648號判決要旨）。又當事人在第二審程序為訴之變更應准
    許者，其原訴因訴之變更而視為撤回，第一審原訴之訴訟繫
    屬應因訴之變更而消滅，亦即第一審就原訴所為之裁判，因
    第二審訴訟之變更而失其效力，第二審法院對之不得為廢棄
    或維持之判決 (最高法院66年度台上字第3320號判例參照)
    。
二、查本件變更之訴原告等前於原審係依民法第184條第1項前段
    規定之侵權行為損害賠償請求權，請求變更之訴被告應給付
    變更之訴原告等各新台幣（以下同）160萬元，及均自起訴
    狀繕本送達之翌日起至清償日止按年息百分之五計算之利息
    ，原審為變更之訴原告等敗訴判決，變更之訴原告等聲明不
    服，提起上訴，嗣變更之訴原告等於本院審理中變更訴訟標
    的，改依民法第767條規定之排除侵害請求權，請求確認伊
    等對坐落台北市○○區○○段1小段第6地號土地 (面積6567
    平方公尺)應有部分675/100000及其地上建物即台北市○○
    路35巷3號5樓之3所有權全部 (下稱系爭房地)有繼承權存在
    ，變更之訴被告應將系爭土地及建物辦理所有權變更登記為
    兩造及訴外人謝曉麗公同共有，核屬訴之變更。次查，變更
    之訴原告等於原審係主張依民法繼承之規定及被繼承人謝運
    飛之遺囑，伊等對上開土地及建物享有應繼承之權利，變更
    之訴被告侵害伊等之權利；嗣變更之訴原告等於本院主張依
    民法繼承之規定及被繼承人謝運飛之遺囑，伊等對上開土地
    及建物享有應繼承之權利，得排除變更之訴被告之侵害，前
    後兩訴訟標的之原因事實具有社會事實上之共通性及關聯性
    ，且變更之訴原告等前請求所主張之事實及證據資料，於變
    更之訴得加以利用，無害於變更之訴被告程序權之保障，符
    合訴訟經濟。是以揆諸前開說明，變更之訴原告等所為訴之
    變更，於法並無不合，應予准許。而變更之訴原告等在第二
    審程序既准為訴之變更，則其原訴因訴之變更而視為撤回，
    第一審原訴之訴訟繫屬應因訴之變更而消滅，亦即第一審就
    原訴所為之裁判，因第二審訴訟之變更而失其效力，本院對
    之不得再為廢棄或維持之判決，附此敘明。
貳、實體事項：
一、變更之訴原告 (下稱原告)等主張：本件原告等均係其父即
    被繼承人謝運飛與原配偶謝唐玉所生，而變更之訴被告 (下
    稱被告)係被繼承人謝運飛再婚之配偶，訴外人謝曉麗為被
    繼承人謝運飛與被告所生，兩造及訴外人謝曉麗均為被繼承
    人謝運飛之繼承人。被繼承人謝運飛生前受國防部配住臺北
    市○○○路○段76巷17弄21號之1眷舍，曾於87年4月16日依
    國軍老舊眷村改建條例向國防部申請眷舍改（遷）建，享有
    承購依該條例興建之住宅及由政府給與輔助購宅之權益（下
    稱輔購權益），嗣被繼承人謝運飛於92年2月16日死亡，國
    防部聯合後勤司令部於92年4月28日發函准許被告承受被繼
    承人謝運飛所遺輔購權益，被告即於94年2月3日與國防部簽
    訂國防部辦理國軍老舊眷村改建興建住宅社區房地買賣契約
    書，買賣標的物為系爭房地，並於95年2月6日辦理所有權移
    轉登記完竣。惟系爭輔購權益，屬權利之性質，為被繼承人
    謝運飛之遺產，迄未分割，應為全體繼承人即兩造與訴外人
    謝曉麗公同共有。雖國軍老舊眷村改建條例第5條第1項規定
    ：「原眷戶享有承購依本條例興建之住宅及由政府給與輔助
    購宅款之權益。原眷戶死亡者，由配偶優先承受其權益…」
    。惟於原眷戶明示不得由其配偶單獨承受權益時，則該輔購
    權益應由何人承受，國軍老舊眷村改建條例並未規定，係屬
    法律漏洞，應適用民法繼承之規定。本件被繼承人謝運飛生
    前於92年1月26日預立遺囑，明示有關眷舍由繼承人全體共
    同持有，該遺囑符合民法第1190條所定自書遺囑之要件，有
    其效力，故系爭房地雖由被告以其名義向主管機關申請配售
    ，仍不得由被告單獨所有，除其因繼承而取得之應繼分權利
    外，尚有其餘繼承人之應繼分權利在，被告經原告等催告，
    仍不為處理，顯已侵害其餘繼承人之權利，爰依民法第767
    條之排除侵害請求權，提起本件變更之訴。聲明：請求確認
    原告等對系爭房地有繼承權存在，被告應將系爭房地辦理所
    有權變更登記為兩造及訴外人謝曉麗公同共有。
二、被告則以：被告乃被繼承人謝運飛之配偶，被繼承人謝運飛
    原依國軍老舊眷村改建條例向國防部申請之輔購權益，經被
    告依同條例第5條第1項規定向國防部申請承受，此經國防部
    於92年3月6日、4月28日分別函覆核准並造冊在案。其後，
    被告於94年12月12日受國防部配售系爭房地，並於95年2月6
    日為所有權移轉登記，故被告合法取得系爭房地所有權。又
    被繼承人謝運飛依國軍老舊眷村改建條例第5條規定所享有
    之輔購權益，究其性質至多僅屬一債權請求權，於國防部興
    建配售前，並不當然享有特定房地之權益，國軍老舊眷村改
    建條例其性質乃特別法，故應優先於普通法即民法繼承編之
    適用，該條例第5條係屬強制規定，原告等無由為繼承之主
    張。該條例第5條之規定固係顧及原眷戶死亡後，其遺眷或
    第二代子女居住問題，然自該條文第1項、第2項之規定可知
    ，子女須於原眷戶與配偶均歿時，始獲照撫，且限一名子女
    ，而非所有子女均得利益均霑。是國軍老舊眷村改建條例第
    5條第1項所定之輔購權益不得由原眷戶明示不得由其配偶單
    獨承受，而適用民法共同繼承之規定，此非法律漏洞。況原
    告等提出之系爭遺囑，外觀即知非被繼承人謝運飛所書立，
    該遺囑之簽名並非被繼承人謝運飛親為，未符民法第1119條
    規定之要式行為，不生自書遺囑之效力。再者，被繼承人謝
    運飛死亡時，尚未獲配售系爭房地，縱認系爭遺囑有效成立
    ，被繼承人謝運飛亦無權就非屬其財產之系爭房地為處分，
    被告並未侵害原告等之繼承權利等語，資為抗辯。並於本院
    答辯聲明：變更之訴駁回。
三、本件經依民事訴訟法第463條準用同法第270條之1第1項第3
    款規定，整理並協議簡化爭點及不爭執點後，兩造同意僅就
    言詞辯論時所陳述之事實及主張之法律關係為論斷。查原告
    等主張：其等之被繼承人謝運飛於92年2月16日死亡，兩造
    及訴外人謝曉麗為謝運飛之繼承人，被繼承人謝運飛生前受
    國防部配住臺北市○○○路○段76巷17弄21號之1眷舍，曾於
    87年4月16日依國軍老舊眷村改建條例向國防部申請眷舍改
    （遷）建，享有輔購權益。嗣被繼承人謝運飛於92年2月16
    日死亡，國防部聯合後勤司令部於92年4月28日發函准許被
    告承受被繼承人謝運飛所遺輔購權益，被告即於94年2月3日
    與國防部簽訂國防部辦理國軍老舊眷村改建興建住宅社區房
    地買賣契約書，買賣標的物為系爭房地，並於95年2月6日辦
    理所有權移轉登記完竣等情，有戶籍謄本、建物登記謄本、
    土地登記謄本、臺北市松山地政事務所95年7月7日函及買賣
    所有權移轉登記申請案卷、死亡證明書、聯勤第二○二廠書
    函、國防部聯合後勤司令部令、國防部聯合後勤司令部列管
    老舊眷村配偶（二代子女）申請權益承受名冊、臺北市通航
    聯隊舊址改建基地原眷戶眷舍改（遷）建申請書、國防部辦
    理國軍老舊眷村改建興建住宅社區房地買賣契約書在卷可稽
    （見原審卷第4至6、8至9、39至67、75至76、82至87、91、
    98至101頁），並為被告所不爭執，堪信原告等此部分事實
    之主張為真正。惟原告等主張系爭房地之輔購權益係被繼承
    人謝運飛之遺產，迄未分割，應為全體繼承人公同共有；謝
    運飛曾以遺囑明示該輔購權益不得由被告單獨承受，而應由
    兩造及訴外人謝曉麗共同繼承，是該輔購權益應依民法之規
    定繼承。詎料被告逕自登記為自己所有，顯已侵害其他繼承
    人之權利等情，則為被告所否認，並以前開情詞置辯。是本
    件兩造間之重要爭點厥為：(1)、原告等以其等之名義提起本
    件變更之訴，當事人是否適格？(2)、系爭房地之輔購權益，
    有無國軍老舊眷村改建條例之適用？(3)、如無國軍老舊眷村
    改建條例之適用，被繼承人謝運飛得否以遺囑處分？原告等
    依民法第767條之規定請求，有無理由？茲析述如下：
(一)、原告等以其等之名義提起本件變更之訴，當事人是否適格
      ：
      按「繼承人有數人時，在分割遺產前，各繼承人對於遺產
      全部為公同共有。」民法第1151條定有明文。又「繼承人
      有數人時，在分割遺產前，各繼承人對於遺產全部為公同
      共有，民法第1151條亦有明定。而公同共有物之處分，及
      其他之權利行使，除其公同關係所由規定之法律或契約另
      有規定外，應得公同共有人全體之同意，民法第828條第2
      項定有明文。惟公同共有物權利之行使，固應得公同共有
      人全體之同意，但事實上有無法得全體公同共有人同意之
      情形時，如有對第三人起訴之必要，為公同共有人全體之
      利益計，僅由事實上無法得其同意之公同共有人以外之其
      他公同共有人單獨或共同起訴，要不能謂其當事人之適格
      有欠缺；公同共有人對於第三人就共有物為本於所有權之
      請求，乃保全公同共有物之行為，苟部分公同共有人反對
      其他公同共有人起訴，此與事實上無法得全體公同共有人
      同意無殊。為保護全體公同共有人利益計，如僅由同意起
      訴之公同共有人為原告逕行起訴，自難因之認其當事人適
      格有所欠缺 (最高法院85年度台上字第1059號及86年度台
      上字第3060號判決意旨足資參照)。本件原告等均係其父
      即被繼承人謝運飛與原配偶謝唐玉所生，而訴外人謝曉麗
      係謝運飛與被告所生。上訴人等既主張依國軍老舊眷村改
      建條例之規定，原眷戶之輔購權益屬權利之性質，為被繼
      承人謝運飛之遺產，迄未分割，而為全體繼承人即兩造及
      訴外人謝曉麗公同共有，則該訴訟標的之法律關係即有合
      一確定之必要。惟訴外人謝曉麗係被告所生，拒絕為本件
      變更之訴之原告 (見本院卷第86頁)，乃事所必然，是以
      事實上無法得其同意；原告等主張被告侵害其餘繼承人之
      權利，而有對之起訴之必要，則為公同共有人全體之利益
      計，僅由上訴人等共同起訴，其當事人之適格即無欠缺。
(二)、系爭房地之輔購權益，有無國軍老舊眷村改建條例之適用
      ：
１、按原眷戶享有承購依國軍老舊眷村改建條例興建之住宅及由
    政府給與輔助購宅款之權益；原眷戶死亡者，由配偶優先承
    受其權益；原眷戶與配偶均死亡者，由其子女承受其權益，
    餘均不得承受其權益；前項子女人數在二人以上者，應於原
    眷戶與配偶均死亡之日起6個月內，以書面協議向主管機關
    表示由一人承受權益，逾期均喪失承受之權益，國軍老舊眷
    村改建條例第5條第1項、第2項本文定有明文。查被繼承人
    謝運飛生前受國防部配住臺北市○○○路○段76巷17弄21號
    之1眷舍，曾於87年4月16日依國軍老舊眷村改建條例向國防
    部申請眷舍改（遷）建，而享有輔購權益，為兩造所不爭執
    ，如前所述，則被繼承人謝運飛於92年2月16日死亡時，上
    揭輔購權益即應依上開條例第5條第1項之規定，由被繼承人
    謝運飛之配偶即被告承受之，原告等雖身為被繼承人謝運飛
    之子女，然依上開條例之規定，仍無權承受。
２、次按國軍老舊眷村改建條例之制定，旨在加速更新國軍老舊
    眷村，提高土地使用經濟效益，興建住宅照顧原眷戶及中低
    收入戶，協助地方政府取得公共設施用地，並改善都市景觀
    ，該條例第1條規定甚明。是為促使國軍老舊眷村之改建，
    鼓勵眷村原眷戶接受眷村改建之趨勢，國軍老舊眷村改建條
    例特於第5條賦予原眷戶或承受其權益之人承購、輔購權益
    ，以利其承購改建住宅或取得輔助購宅。又原眷戶輔購權益
    雖以原眷戶為主體，惟為顧及原眷戶死亡後，其遺眷或第二
    代子女居住問題，故該條例第5條第1項規定於86年11月26日
    修正為原眷戶配偶均死亡者，由其子女承受其權益，餘均不
    得承受。是以原眷戶死亡後，原則上其配偶與子女均為繼承
    人，依民法繼承之法理，原得由其配偶與子女共同繼承輔購
    權益，然此將導致輔購權益於未為遺產分割前處於公同共有
    之狀態，受公同共有人相關權利義務之行使負擔及公同共有
    物相關處分之限制，交易成本相對提高，經濟效率將遠低於
    單獨所有，有礙國軍老舊眷村改建條例立法目的之達成。基
    於社會整體利益之觀點，立法機關特別綜合審酌原眷戶配偶
    及子女之年齡餘命、工作能力、未來可塑性及發展性等因素
    ，衡量原眷戶配偶顯有較原眷戶子女受優先保護之需求與必
    要，因而於該條例第5條第1項規定承購、輔購權益之承受次
    序。故依國軍老舊眷村改建條例之規範目的，有關原眷戶對
    輔購權益之承受次序，乃立法政策上之決定，自無回歸民法
    繼承之規定可言。則揆諸前揭說明，有關國軍老舊眷村原眷
    戶之輔購權益，固屬權利之性質，依民法繼承之法理，原為
    被繼承人遺產之範圍，可由全體繼承人繼承之。惟國軍老舊
    眷村改建條例就此輔購權益既有特別規定，則依特別法優於
    普通法之原則，即應優先適用國軍老舊眷村改建條例第5條
    第1項所規定之次序定其承受之人，並無最高法院23年度上
    字204號判例適用之餘地。是依上揭國軍老舊眷村改建條例
    第5條第1項之規定，系爭房地輔購權益既由被告承受後與國
    防部簽訂買賣契約書，則系爭房地即屬被告單獨所有之財產
    ，並非其餘繼承人所得繼承。原告等主張其等對系爭房地有
    繼承權存在，洵非可取。堪認被告依國軍老舊眷村改建條例
    第5條第1項之規定承受系爭房地之輔購權益，尚無侵害其餘
    繼承人之權利可言。
(三)、系爭房地之輔購權益，既應優先適用國軍老舊眷村改建條
      例，已如前述，則謝運飛遺囑是否真正？得否以之處分系
      爭房地？即無審究之必要。
四、綜上所述，上訴人等依民法第767條之規定，請求確認原告
    等對系爭房地有繼承權存在，被告應將系爭房地辦理所有權
    變更登記為兩造及訴外人謝曉麗公同共有，即非正當，不應
    准許，應予駁回。又本件為判決基礎之事實已臻明確，兩造
    所提其餘攻擊、防禦方法經本院逐一審酌後，認與判決結果
    不生影響，無再論述之必要，併此敘明。
據上論結，本件原告之訴為無理由，依民事訴訟法第463條、第
78條，判決如主文。
中　　華　　民　　國　　96　　年　　5　　月　　15　　日
　　　　  　　　　　民事第十庭
                      　審判長法　官  阮富枝
                              法  官  吳麗惠
                              法  官  黃豐澤
正本係照原本作成。
變更之訴原告如不服本判決，應於收受送達後20日內向本院提出
上訴書狀，其未表明上訴理由者，應於提出上訴後20日內向本院
補提理由書狀（均須按他造當事人之人數附繕本）上訴時應提出
委任律師或具有律師資格之人之委任狀；委任有律師資格者，另
應附具律師資格證書及釋明委任人與受任人有民事訴訟法第466
條之1第1項但書或第2項（詳附註）所定關係之釋明文書影本。
中　　華　　民　　國　　96　　年　　5 　　月　　16　　日
                              書記官  廖艷莉
附註：
民事訴訟法第466條之1（第1項、第2項）：
對於第二審判決上訴，上訴人應委任律師為訴訟代理人。但上訴
人或其他法定代理人具有律師資格者，不在此限。
上訴人之配偶、三親等內之血親、二親等內之姻親，或上訴人為
法人、中央或地方機關時，其所屬專任人員具有律師資格並經法
院認為適當者，亦得為第三審訴訟代理人。
